最高法院刑事判決　　　　　　九十六年度台上字第一五七二號
上　訴　人　甲○○
上列上訴人因殺人案件，不服台灣高等法院高雄分院中華民國九
十五年十二月七日第二審判決（九十五年度上訴字第一五四一號
，起訴案號：台灣屏東地方法院檢察署九十三年度偵字第二四五
八號、九十四年度偵字第二八二號《原判決漏載》），提起上訴
，本院判決如下：
    主  文
上訴駁回。
    理  由
按刑事訴訟法第三百七十七條規定，上訴於第三審法院，非以判
決違背法令為理由，不得為之。是提起第三審上訴，應以原判決
違背法令為理由，係屬法定要件。如果上訴理由狀並未依據卷內
訴訟資料，具體指摘原判決不適用何種法則或如何適用不當，或
所指摘原判決違法情事，顯與法律規定得為第三審上訴理由之違
法情形，不相適合時，均應認其上訴為違背法律上之程式，予以
駁回。本件原判決維持第一審論上訴人甲○○以故意對兒童犯殺
人罪，處有期徒刑拾肆年捌月之判決，駁回檢察官及上訴人在第
二審之上訴。係依憑上訴人之部分自白（供承：其與張家禎同居
，平日與其母林碧鑾輪流照顧張家禎與告訴人李俊志所生之女李
芝《即被害人，民國九十一年七月二十六日生》。九十三年三
月十九日，上訴人與其女兒莊穎盈及被害人均罹患感冒，於下午
六時許，其帶同二女童外出求診。嗣返家用餐、餵藥完畢，約七
時三十分，帶被害人上樓就寢，數分鐘後，發現被害人有抽搐昏
迷現象，即呼喚林碧鑾上樓，經二人於同晚八時十七分，送至輔
英科技大學附設醫院《下稱輔英醫院》急救，於同晚九時五十九
分，轉財團法人長庚紀念醫院高雄分院《下稱長庚醫院》急診，
惟延至九十三年五月二十四日仍死亡之事實不諱），證人林碧鑾
（為與上訴人上開自白內容相同之證述）、宋耳鼻喉科診所醫師
宋秉衡（證稱：被害人於事發當晚六時許，因感冒而由上訴人帶
往其診所就診時，被害人頭部並未見有異狀，遑論卷附長庚醫院
急診病歷所標示之瘀青等外傷等語）等人之證言，輔英醫院及長
庚醫院急診病歷（載明：當晚八時十七分，被害人因昏迷經送往
輔英醫院急救時，其左額高位、左下巴有明顯瘀血、下牙齦亦有
出血、下嘴唇下緣並有擦傷。九時五十九分，轉長庚醫院急診時
，該原在左額高位之瘀傷面積，已擴大約兩倍，並往下延伸涵蓋
至左眉以下等情），並參酌鑑定人即負責解剖並鑑定被害人死因
之法醫師胡璟於第一審審理時之陳述（陳稱：被害人於事發後經
送醫急救時，頭部所受傷害兼有頭皮下出血《顱骨外》及顱內出
血《顱骨內》，彼此不能相通，就皮下出血部分，其特性既無發
生延遲性出血之可能，被害人經送急診後，約一個多小時內，其
皮下出血現象仍繼續迅速進行擴大，堪認確係處於急性出血狀態
，就顱內出血部分，因外在伴有上開頭皮下出血，其發生顯係因
外力重擊所致，與卷附診療紀錄所示證人宋秉衡醫師開立之處方
無關。又顱內延遲性出血一般多發生在年紀較大者，因腦部萎縮
，頭顱內相對有較大空隙可供緩衝出血壓力，鮮少出現於兒童，
本件造成被害人昏迷進而死亡之頭部傷害，係因事發當晚經送抵
輔英醫院急救前一小時內，遭外力重擊頭部所致等鑑定意見），
法務部法醫研究所九三法醫所醫鑑字第０八五六號鑑定書（載明
：被害人於送輔英醫院時，已無呼吸，昏迷指數三分，轉長庚醫
院急診認為受有硬腦膜下腔出血、視網膜出血等傷害，送入兒科
加護病房救治，延至九十三年五月二十四日，因頭部外傷合併硬
腦膜下腔出血及重度腦損傷而不治死亡等鑑定結果及死因）、及
宋耳鼻喉科（宋秉衡醫師）診所診療記錄、長庚紀念醫院社會服
務照會（回覆）單及相驗解剖照片等證據資料而為論斷，已敘明
其所憑之證據及得心證之理由。而以上訴人否認有殺人情事，辯
以：伊平常僅有基於管教心態打過被害人的手、腳，沒有打過頭
部，案發那幾天，猶不曾碰過被害人。當晚，係聽到小孩呻吟的
聲音，經查看發現異狀，才趕快叫伊母親上來，並一起將被害人
送醫。又被害人頭部受傷係因事發前兩天，即九十三年三月十七
日，曾在住處樓梯跌倒所致，兩腳腳底的傷係先前由伊母親帶到
海邊玩，回來時發現腳上生了水泡，伊就幫她把水泡剪開塗藥，
並非遭香菸燙傷云云，為卸責之詞，殊無足取，亦於理由內依憑
調查所得之證據，詳加指駁；並說明：（一）被害人經轉送長庚
醫院加護病房治療，仍不治死亡，其住院逾二個月期間之新陳代
謝，於解剖時，頭部尚可見有傷害分佈於左額、正中高位額部、
右頂頭皮下出血、右枕小面積皮下出血、左額骨硬腦膜下腔出血
、左頂骨後段少量硬腦膜下腔出血，此經上開法務部法醫研究所
鑑定書記載甚明，復有屍體解剖照片附卷可參。依人體頭顱構造
，及其出血分佈於數個不同區塊，彼此間甚至完全獨立並有距離
之間隔，除徵其事發時，頭頂部一帶在前後左右不同部位均受有
重擊，顯非單一衝擊之力所能形成，依其受傷情形，復未發現一
般頭部積極碰撞固定物體時，因慣性作用而在受力部位相對位置
產生之「對衝傷」，可認定被害人頭部前開受創係在消極狀態下
，遭硬物多次重擊頭頂附近所致，力道之大，除造成頭皮血腫及
顱內出血外，尚導致其視網膜因鉅烈震動而出血，雖因幼兒之頭
骨尚未如成人堅硬而未出現骨折情形，仍非被害人或同住之三歲
幼女莊穎盈所為。是本件經鑑定人法醫師胡璟據此認為：被害人
死因為他殺，且所受致命傷害係因頭部遭成年人以拳頭或其他不
明硬物重擊多次所致，而非係自樓梯跌落造成。確有所憑。（二
）被害人係九十一年七月二十六日出生，事發時僅為一歲七月又
二十三日之兒童，體重七‧一公斤，僅達同齡幼兒正常體重十二
、十三公斤之五、六成而已，已據鑑定人胡璟於第一審審理時證
明在卷，並有長庚醫院病歷附卷可稽。依其身體狀況所呈現受照
顧之情形，輔英醫院、長庚醫院在病歷上均記載為「疑似虐童」
（r/o child abuse ）。其死亡後，經法醫師進行相驗、解剖時
，身體外觀於上開頭部致命部位之相關傷害，及經法醫師判斷為
住院救治期間，因醫療行為所形成者外，在其手、足、頸部並有
多處舊傷疤痕。上訴人於接受社工人員調查時，就其中左、右腳
底形似香菸等物灼燒形成之傷痕，原解釋：係伊平時有抽菸之習
慣，可能因菸蒂未弄熄，被害人不小心踩到所致；警詢時改稱：
係因被害人與伊母至海邊遊玩時，赤腳走路引起水泡，為擦藥而
剪破所致；然就處理該水泡之人為何人，於警詢中原表示係伊母
所為；在第一審審理時又稱：係伊自己以剪刀處理的各等語。不
僅所陳彼此矛盾，亦與其於偵查中一度辯稱：伊不知道，伊沒有
看到該疤痕云云，大相徑庭，無從採信。茲依鑑定人胡璟於第一
審審理時之鑑定意見，既認為該等傷痕及其他分佈於手、腳、頸
部之傷疤發生處，均非一般因骨骼、組織生長較突出而易於受力
之部位，其形成顯非因跌倒或正常狀況受力所致。足徵上訴人平
日對被害人之照顧，已有不當。（三）被害人於事發當晚就診返
家至餐後為止，均精神良好，身體外觀亦無異狀，及至晚間七時
三十分許，由上訴人帶往樓上寢室就寢，數分鐘後，原在樓下看
電視，並未注意樓上動靜之林碧鑾，經上訴人叫喚上樓時，被害
人已陷入昏迷。其間，在該屋內除上訴人母子及包括被害人在內
之兩名女童外，並無他人，與被害人同在樓上之成年人僅上訴人
一人而已。被害人在上開關鍵時間，遭成年人以拳頭或其他不明
硬物重擊頭部數次，造成頭部外傷、硬腦膜下腔出血、視網膜出
血等傷害，而陷入深度昏迷，經送醫延至九十三年五月二十四日
，仍因頭部外傷合併硬腦膜下腔出血及重度腦損傷而不治死亡，
足認被害人係因事發當時，遭上訴人以拳頭或其他不明硬物重擊
頭部而死亡。（四）上訴人經第一審囑託台灣省立高雄仁愛之家
附設慈惠醫院鑑定結果，雖認本件事發前上訴人之生活壓力源為
感冒身體不適，長期（約半年）睡眠因需要協助餵奶而中斷，有
因身體不適、睡眠不佳、特殊情緒表現之特質，惟當時精神狀態
未達精神耗弱及心神喪失，有該院九十五年六月十四日九五附慈
精字第0951651號函附精神鑑定書在卷可按。其雖因身體不適，
且長期壓力無法紓解，致案發當時衝動，控制力不佳，於安排被
害人入睡時，適因被害人之反應未順其意或其他原因而情緒失控
，惟頭部為人體腦部生命中樞等重要且脆弱臟器所在，若受重擊
，極易損及腦部或造成顱內出血壓迫中樞神經而發生死亡之結果
，嬰幼兒因顱骨發育尚不完全，尤其欠缺對外力之防護能力，持
續多次重擊之結果，極可能導致被害人死亡，凡此均為依卷附個
人資料係六十五年十二月十八日出生，受有國中畢業教育程度，
以經商為業，有多年參與社會生活經驗，並育有已三歲幼女一名
之上訴人所能預見者，乃竟悍然著手為之，依當時情形，復無堪
令一般正常人確信其不至引發導致死亡結果因果流程之主、客觀
情狀存在。是上訴人前揭時地毆擊被害人時，主觀上對於行為將
造成被害人死亡結果，顯有不確定之故意，亦堪認定之理由。從
形式上觀察，原判決並無足以影響判決結果之違背法令情形存在
。上訴意旨略稱：（一）原判決並未就張家禎之警詢、偵查筆錄
製作之原因、過程及其功能觀察其信用性，據以判斷是否有顯不
可信或有特別可信之狀況，遽認其具有證據能力，自屬違法。（
二）被害人自九十三年三月十九日送醫，至死亡後，於九十三年
六月十日解剖，其間傷勢之發展，已與案發之時大有不同，上訴
人於三月十九日下午九時五十九分，曾先將被害人送往長庚醫院
治療，並接受電腦斷層掃描，是對被害人傷勢之鑑定自應以長庚
醫院之診斷為準，惟依長庚醫院頭部電腦斷層掃描結果，與鑑定
書所稱被害人頭頂部曾遭打擊性傷害（頭皮下出血和顱內出血同
側甚至同部位）之鑑定結果明顯不同，是被害人所受傷害即非因
外力打擊而起。上訴人於原審亦以此為辯，原判決未於判決說明
所認定之證據及不採之理由，即屬判決不備理由及理由矛盾。（
三）被害人手部之傷痕，係為免被害人睡覺醒來行走，自二樓跌
下受傷，上訴人始應張家禎之要求，於被害人睡覺時，以繩子綑
綁於床上所致，至被害人腳底之傷痕，係其赤腳行走而為菸燙傷
，或因前往沙灘遊玩燙傷起水泡所致，其他身上零碎細小之傷痕
，實因被害人體質不良，較易瘀青受傷，於走動跌傷所難免，與
一般虐童案件不同，原判決對上訴人以上辯解，並未敘明不採之
理由，亦有判決不備理由之違法等語。惟查：（一）證明同一事
實內容之證據，如有二種以上，而其中一種之證據縱有違證據法
則，然如除去該部分，綜合案內其他證據，仍應為同一事實之認
定者，則原審此項違誤並不影響於判決，即不得指有調查職責未
盡及判決理由不備或矛盾之違法。查原判決並未引用張家禎之警
詢筆錄為證據；至張家禎於偵查中向檢察官所為：上訴人平常會
毆打被害人之陳述。因未具結而不得為證據，且原審亦未於審判
期日依法提示或告以要旨以踐行調查程序，原判決引用為證據，
固不無疏誤。然原判決引用張家禎偵查中之證言，僅在說明上訴
人平常之管教情形，並非作為認定上訴人有本件殺人犯行之主要
證據，縱除去張家禎之上開偵查中之陳述，綜合案內其他證據，
仍應為同一事實之認定，並不影響於原判決之本旨，按之刑事訴
訟法第三百八十條之規定，仍不得執此指摘，資為上訴第三審之
合法理由。（二）採證認事，係事實審法院之職權，其對證據證
明力所為之判斷，如未違背經驗法則與論理法則，復已敘述其憑
以判斷之心證理由，即不能任意指為違法。原判決就其依憑前述
證據資料，認定：上訴人基於殺人之不確定故意毆打被害人致死
之犯罪事實，已明確認定詳為記載；並敘明：採信法務部法醫研
究所前開鑑定書，及鑑定人胡璟於第一審具結所為之陳述，資為
認定被害人之死亡原因之理由。所為之論斷，核與證據法則並無
違背。而上開鑑定書及鑑定人之陳述，除綜合被害人屍體之外表
，及解剖所為內部及顯微觀察結果外，並已參酌被害人於長庚醫
院所做之頭部電腦斷層掃描檢查等病歷資料，及其他醫院、診所
之病歷資料，資以綜合判斷（九十三年度相字第三三０號卷第七
十六頁第二行及最後一行），核無不合。上訴意旨並未具體說明
上開鑑定有何違反專業判斷而無可採信之理由，徒以自己之說詞
，妄指該鑑定意見為不可採，自非適法之第三審上訴理由。其餘
上訴意旨仍執陳詞，否認犯罪，置原判決所為明白論斷於不顧，
對原審採證認事之職權行使及不影響原判決本旨之枝節事項，徒
以自己之說詞，泛指其為違法，並為單純事實上之爭執，難認已
符合首揭法定第三審上訴之要件，其上訴違背法律上之程式，應
予駁回。
據上論結，應依刑事訴訟法第三百九十五條前段，判決如主文。
中　　華　　民　　國　九十六　年　　三　　月　二十三　日
                      最高法院刑事第五庭
                          審判長法官  林　增　福
                                法官  邵　燕　玲
                                法官  張　清　埤
                                法官  陳　世　雄
                                法官  蔡　國　在
      本件正本證明與原本無異
                                      書  記  官
中　　華　　民　　國　九十六　年　　三　　月　二十九　日
                                                z
